【裁判字號】    98,簡上,93
【裁判日期】    980831
【裁判案由】    塗銷所有權移轉登記等
【裁判全文】
臺灣板橋地方法院民事判決              98年度簡上字第93號
上  訴  人  戊○○
兼訴訟代理  丁○○
人
被上訴人    聯邦商業銀行股份有限公司
法定代理人  甲○○
訴訟代理人  己○○
            丙○○
上列當事人間請求塗銷所有權移轉登記等事件，上訴人對於民國
98年4 月23日本院三重簡易庭98年度重簡字第578 號第一審判決
提起上訴，本院於民國98年8 月19日言詞辯論終結，判決如下：
    主      文
上訴駁回。
第二審訴訟費用由上訴人負擔。
    事實及理由
一、按訴訟標的對於共同訴訟之各人必須合一確定者，共同訴訟
    中一人之行為有利益於共同訴訟人者，其效力及於全體；不
    利益者，對於全體不生效力，民事訴訟法第56條第1 款定有
    明文。本件原審共同被告丁○○與戊○○間就如附表所示之
    不動產於民國94年9 月21日所為之贈與行為及於94年11月1
    日所為之所有權移轉行為，是否應予判決撤銷，對於共同被
    告丁○○、戊○○之各人必須合一確定，原審判命共同被告
    丁○○與戊○○間就如附表所示之不動產於94年9 月21日所
    為之贈與行為及於94年11月1 日所為之所有權移轉行為，應
    予撤銷，之後雖僅有丁○○提起上訴，惟就形式上觀之，上
    訴係有利益於共同訴訟人之行為，依民事訴訟法第56條第1
    款之規定，其上訴效力應及於戊○○，是戊○○雖未提起上
    訴，應視同為上訴人，合先敘明。
二、被上訴人主張：上訴人丁○○於88年11月18日向被上訴人申
    請信用卡使用，應依約定繳納信用卡帳款。如附表所示之不
    動產（以下簡稱系爭不動產）原為丁○○所有，詎其為避免
    遭受被上訴人之強制執行，竟於94年11月1 日以「贈與」為
    原因，將系爭不動產所有權移轉登記予上訴人戊○○名下，
    當時丁○○已欠被上訴人新台幣（下同）427720元未還，之
    後雖有部分還款，然截至98年1 月19日仍積欠被上訴人信用
    卡本金373042元及利息尚未清償。被上訴人於98年2 月9 日
    申請電子謄本時，始知悉系爭不動產移轉之情事。查上訴人
    丁○○將其僅有之系爭不動產贈與上訴人戊○○，自有害及
    被上訴人之債權，被上訴人得依民法第244 條之規定聲請法
    院撤銷上開贈與及移轉行為，以回復至上訴人丁○○之名義
    ，雖系爭不動產上已有抵押權登記，依目前系爭不動產之價
    值低於擔保債權，固有拍賣無實益之情形，然被上訴人於系
    爭不動產回復至上訴人丁○○之名下時，得聲請假扣押，待
    系爭不動產增值，執行有實益時再聲請拍賣，以保障被上訴
    人之債權。爰依民法第24 4條第1 項及第4 項之規定訴請：
    (一)上訴人間就如附表所示之不動產於94年9 月21日所為之贈
      與行為及於94年11月1 日以贈與為原因所為之所有權移轉
      登記行為，應予撤銷。
    (二)上訴人戊○○應將上開土地及建物經臺北縣三重地政事務
    所於94年11月1 日，以贈與為登記原因所為之所有權移轉登
    記予以塗銷。原審判決被上訴人全部勝訴，上訴人不服，提
    起本件上訴，被上訴人併為答辯聲明：上訴駁回。
三、上訴人則以：丁○○否認有何脫產或損害被上訴人債權之行
    為，丁○○因身體狀況不佳，無法工作，系爭不動產之貸款
    皆由戊○○繳納，故將系爭不動產贈與戊○○。系爭不動產
    於94年11月1 日即已移轉登記予戊○○，是被上訴人遲至98
    年始提起本件撤銷訴訟，顯逾1 年之除斥期間。再者，系爭
    不動產於85年間之價值約400 萬元，其上有設定抵押權予國
    泰人壽保險股份有限公司及乙○○，擔保債權金額分別為
    324 萬元及300 萬元，系爭不動產拍賣之價額低於抵押權，
    對於被上訴人而言並無執行實益，故上訴人之贈與及移轉行
    為並不會害及被上訴人之債權等語資為抗辯。上訴聲明：(一)
    原判決廢棄。(二)被上訴人於第一審之訴駁回。
四、兩造不爭執事項：
  (一)上訴人丁○○於94年9 月21日將系爭不動產贈與予上訴人戊○○，並於94年11月1 日辦理所有權移轉登記。
  (二)上訴人丁○○向被上訴人申辦信用卡，於94年11月1 日系爭
    不動產所有權移轉登記予上訴人戊○○名下時，丁○○已欠
    427720元未還，之後雖有部分還款，然截至98年1 月19日仍
    積欠被上訴人信用卡本金373042元及利息尚未清償。
  (三)系爭不動產於91年10月17日設定本金最高限額抵押權324 萬
    元予國泰人壽保險股份有限公司，截至98年6 月30日止，債
    務人丁○○尚欠本金及利息0000000 元。於95年5 月11日登
    記一般抵押權予乙○○，擔保債權總額300 萬元。
五、被上訴人主張上訴人有詐害債權之行為，惟為上訴人所否認
    ，並以前揭情詞置辯，是本件之爭點在於(一)上訴人之贈與及
    移轉行為是否有害及被上訴人之債權？(二)被上訴人之撤銷權
    ，是否已罹於除斥期間？茲分述如下：
  (一)上訴人之贈與行為是否有害及被上訴人之債權？
    按債務人所為之無償行為，有害及債權者，債權人得聲請法
    院撤銷之。又債權人依規定聲請法院撤銷時，得並聲請命受
    益人或轉得人回復原狀。民法第244 條第1 項、第4 項定有
    明文。經查，上訴人丁○○於94年9 月21日將系爭不動產贈
    與予上訴人戊○○，並於94年11月1 日辦理所有權移轉登記
    ，為兩造不爭執之事實。上訴人丁○○向被上訴人申辦信用
    卡，於94年11月1 日系爭不動產所有權移轉登記予上訴人戊○○名下時，丁○○已欠427720元未還，之後雖有部分還款
    ，然截至98年1 月19日仍積欠被上訴人信用卡本金373042元
    及利息尚未清償，丁○○另欠國泰人壽保險股份有限公司本
    金及利息0000000 元，欠乙○○300 萬元，均為上訴人丁○○所不爭執，而丁○○僅有此不動產，則丁○○將系爭不動
    產贈與及移轉予戊○○，減少積極財產，使被上訴人之債權
    難以清償，自有害及被上訴人之債權，是被上訴人依民法第
    244 條之規定，主張行使撤銷權，洵屬有據。上訴人雖辯稱
    ：系爭不動產於85年間之價值約400 萬元，其上有設定抵押
    權予國泰人壽保險股份有限公司及乙○○，擔保債權金額分
    別為324 萬元及300 萬元，系爭不動產拍賣之價額低於抵押
    權，對於被上訴人而言並無執行實益，上訴人之贈與及移轉
    行為並不會害及被上訴人之債權云云。惟查，系爭不動產上
    雖有抵押權登記，依目前系爭不動產之價值低於擔保債權，
    固有拍賣無實益之情形，然被上訴人於系爭不動產回復至上
    訴人丁○○之名下時，得聲請假扣押，待系爭不動產增值，
    執行有實益時再聲請拍賣，仍可使被上訴人之債權獲得清償
    之機會，本件非無撤銷之實益，是上訴人此部分所辯，為不
    可採。
  (二)被上訴人行使撤銷權，是否已罹於除斥期間？
    按前條撤銷權，自債權人知有撤銷原因時起，1 年間不行使
    ，或自行為時起，經過10年而消滅，民法第245 條定有明文
    。上訴人辯稱：贈與行為於94年間即已成立，並辦妥所有權
    移轉登記，被上訴人遲至98年始提起本件撤銷之訴，顯已逾
    1 年之除斥期間云云，被上訴人則主張：伊係於98年2 月9
    日向地政機關申請電子謄本，始知上訴人贈與及移轉登記乙
    事等語，觀諸被上訴人起訴狀所附之登記謄本及不動產異動
    清冊影本，建物登記謄本及不動產異動清冊影本上之列印時
    間為98年2 月9 日15時23分，土地登記謄本之列印時間則為
    98 年2月13日13時30分，核與被上訴人所言相符，則被上訴
    人主張迄至98年2 月始知悉上訴人間贈與及移轉登記乙事堪
    予採信，被上訴人提起本件撤銷贈與之訴未逾1 年，自為合
    法。
六、綜上所述，被上訴人依民法第244 條第1 、4 項之規定，請
    求撤銷上訴人間就系爭不動產所為之贈與及移轉行為，並請
    求上訴人戊○○塗銷所有權移轉登記，為有理由。原審為被
    上訴人勝訴之判決，並無不合。上訴意旨指摘原判決不當，
    求予廢棄改判，為無理由，應予駁回其上訴。
七、據上論結，本件上訴為無理由，依民事訴訟法第436條之1第
    3項、第449條第1項、第78條、第85條第1項前段，判決如主
    文。
中    華    民    國    98    年    8     月    31    日
                 民事第三庭  審判長法  官  朱耀平
                                   法  官  張紫能
                                   法  官  陳映如
本件不得上訴。
中    華    民    國    98    年    8     月    31    日
                                   書記官  李錦輝
┌─────────────────────────────────┐
│附表(土地)                                                        │
├─┬───────────────────┬─┬────┬────┤
│編│        土地座落                      │地│面積    │權利範圍│
│  ├───┬─────┬──┬──┬───┤  ├────┤        │
│號│縣市  │鄉鎮市區  ○段  ○○段│地號  │目│平方公尺│        │
├─┼───┼─────┼──┼──┼───┼─┼────┼────┤
│1 │臺北縣│蘆洲市    │信義│無  │0549  │建│3,214.25│100000  │
│  │      │          │    │    │-0000 │  │        │分之415 │
└─┴───┴─────┴──┴──┴───┴─┴────┴────┘
┌─────────────────────────────────┐
│附表(建物)                                                        │
├─┬──────┬─────┬─────┬─────────┬──┤
│編│   建號     │基地座落  │門牌號碼  │    建物面積      │權利│
│號│            │          │          │                  │範圍│
├─┼──────┼─────┼─────┼─────────┼──┤
│1 │蘆洲市○○段│信義段0549│臺北縣蘆洲│1.層次面積：      │全部│
│  │00000-000 建│-0000建號 │市○○路26│  65.06平方公尺   │    │
│  │號          │          │巷31 弄5號│2.附屬建物：(陽台)│    │
│  │            │          │4 樓      │  7.25平方公尺    │    │
│  │            │          │          │3.共用部分：      │    │
│  │            │          │          │  (信義段00000-000│    │
│  │            │          │          │   建號)          │    │
│  │            │          │          │   1583.32平方公尺│    │
│  │            │          │          │4.權利範圍：      │    │
│  │            │          │          │  10000分之45     │    │
└─┴──────┴─────┴─────┴─────────┴──┘


司法院資訊處製作；財團法人民間司法改革基金會備份。
